【裁判字號】    96,自,127
【裁判日期】    970403
【裁判案由】    妨害名譽等
【裁判全文】
臺灣臺北地方法院刑事判決               96年度自字第127號
自  訴  人  香港商壹傳媒出版有限公司臺灣分公司
代  表  人  裴偉
代  理  人  楊嘉馹律師
被      告  乙○○
選任辯護人  李明諭律師
            陳逸華律師
上列被告因妨害名譽等案件，經自訴人提起自訴，本院判決如下
：
    主  文
乙○○意圖散布於眾，而指摘足以毀損他人名譽之事，處拘役參
拾日，如易科罰金，以新臺幣壹仟元折算壹日。
    事  實
一、乙○○因不滿香港商壹傳媒出版有限公司臺灣分公司（以下
    簡稱「壹傳媒」）於民國九十六年七月二十五日第三百二十
    二期出刊之壹週刊報導標題為「不爽女友被跟拍，公開小松
    踹打記者惡行」之內容，竟意圖散布於眾，於九十六年七月
    二十五日在不詳地點接受媒體記者採訪時陳述：「我想這就
    是配合演出吧」、「那壹週刊這方面呢，這個這個導演組、
    各方面都安排的還不錯」、「一路來，都有一台ＤＶ拍得很
    清楚，如果要還原整個的事實，請他提供ＤＶ，大家就可以
    一目了然」等言論，使不特定大眾得以共見共聞，指摘影射
    壹傳媒捏造新聞之不實事項，足以毀損壹傳媒之名譽。
二、案經壹傳媒向本院提出自訴。
    理  由
一、訊據被告乙○○固不否認於前揭時地接受媒體記者採訪時陳
    述上開言論，惟矢口否認有何誹謗之犯行，辯稱：伊於九十
    六年七月二十五日接受記者採訪時，係以無奈、嘲諷及自我
    調侃之語氣陳述遭自訴人派員跟拍之心情，主觀上並無誹謗
    自訴人之故意，實與誹謗罪或妨害信用罪之構成要件不符；
    又伊所言均為真實，因為當時跟拍記者曾對伊表示「中愷」
    有交代，叫伊好好配合後回家就沒事等語，可見該次跟拍係
    自訴人精心設計云云。經查：
  (一)自訴人於九十六年七月二十五日第三百二十二期出刊之壹週
    刊報導標題為「不爽女友被跟拍，公開小松踹打記者惡行」
    之內容一節，有壹週刊報導內頁三紙附卷可稽（見本院卷第
    七至八之一頁）。而被告於九十六年七月二十五日在不詳地
    點接受媒體記者採訪時陳述：「我想這就是配合演出吧」、
    「那壹週刊這方面呢，這個這個導演組、各方面都安排的還
    不錯」、「一路來，都有一台ＤＶ拍得很清楚，如果要還原
    整個的事實，請他提供ＤＶ，大家就可以一目了然」等言論
    ，業據被告於本院審理中坦認在卷，並經自訴人於本院審理
    中指訴綦詳，且有年代新聞報導翻拍照片十六張附卷可稽（
    見本院卷第九至十一頁），亦經本院勘驗新聞報導光碟屬實
    ，有本院九十六年十二月十日勘驗筆錄一件附卷可參，堪信
    為真實。
  (二)按言論自由固屬憲法所保障之基本權利，任何人或國家均不
    應任意加以侵害，惟為維護個人隱私權，使不受不合理之侵
    害，且為避免妨害他人名譽、信用，刑法妨害名譽及信用罪
    章乃定有侮辱、誹謗、損害信用之處罰，目的在賦予言論自
    由以合理之約束及規範。而刑法誹謗罪之成立，除行為人在
    客觀上有指摘或傳述足以毀損他人名譽之事實外，尚須主觀
    上有毀損他人名譽之故意，方具構成要件該當性，而行為人
    是否具有主觀構成要件之故意，尚須依當時具體情況客觀判
    斷之。而立法者為免爭論，於一般誹謗罪之情形，以刑法第
    三百十一條明定阻卻構成要件事由，倘行為人係以「善意」
    發表言論而客觀上符合該條所定之要件者，縱足以造成毀損
    他人名譽之結果，亦不該當於誹謗罪之構成要件，探求此規
    定之意涵，亦可知立法者意欲尋求名譽保護及言論自由間之
    折衷。故名譽之保護並非無所限制，否則倘任意箝制言論，
    適足為社會一般多數人之害，亦阻礙整體人類社會之進步及
    公共利益之推展。司法院大法官會議釋字第五百零九號解釋
    亦明文揭櫫：「言論自由為人民之基本權利，憲法第十一條
    有明文保障，國家應給予最大限度之維護，俾其實現自我、
    溝通意見、追求真理及監督各種政治或社會活動之功能得以
    發揮。惟為兼顧對個人名譽、隱私及公共利益之保護，法律
    尚非不得對言論自由依其傳播方式為合理之限制。刑法第三
    百十條第一項及第二項誹謗罪即係保護個人法益而設，為防
    止妨礙他人之自由權利所必要，符合憲法第二十三條規定之
    意旨。至刑法同條第三項前段以對誹謗之事，能證明其為真
    實者不罰，係針對言論內容與事實相符者之保障，並藉以限
    定刑罰權之範圍，非謂指摘或傳述誹謗事項之行為人，必須
    自行證明其言論內容確屬真實，始能免於刑責。惟行為人雖
    不能證明言論內容為真實，但依其所提證據資料，認為行為
    人有相當理由確信其為真實者，即不能以誹謗罪之刑責相繩
    ，亦不得以此項規定而免除檢察官或自訴人於訴訟程序中，
    依法應負行為人故意毀損他人名譽之舉證責任，或法院發現
    其為真實之義務」之意旨。從而，行為人是否構成刑法誹謗
    罪，端視其有無誹謗之故意及所述是否屬實。倘檢察官或自
    訴人於訴訟程序中，已提出積極證據證明行為人係出於惡意
    而指摘、傳述足以毀損他人名譽之事，或行為人空言辯稱所
    指摘之事為真實，卻無相當證據足徵其所述屬實，或未能提
    出足認其有相當理由確信其所述為真實之證據資料，自難謂
    係出於善意為之，而有刑法第三百十條第三項前段及第三百
    十一條規定之適用。
  (三)被告固於本院審理中辯稱：伊於前揭時地接受記者採訪時，
    係以無奈、嘲諷及自我調侃之語氣陳述遭自訴人派員跟拍之
    心情，並無誹謗自訴人之故意云云。然查，被告接受記者採
    訪時，雖面露微笑，態度從容，此有年代新聞報導翻拍照片
    十六張附卷可佐（見本院卷第九至十一頁）。惟新聞播放當
    時記者之旁白為：「是不是真有追打記者，對於這一切被告
    表示一切都只是配合演出」、「不只表示配合演出，被告還
    願意當面對質，只是聽到這說法，跟拍的週刊顯然很不同意
    」；另年代新聞記者以電話採訪案外人即自訴人娛樂組副總
    編輯宋筱玲時，宋筱玲陳稱：「我們從來就很討厭暴力，所
    以當發生這種事情的時候，我們有必要去作配合他的演出，
    作一個暴力新聞嗎？」等語，此有本院於九十六年十二月十
    日勘驗新聞光碟之勘驗筆錄一件在卷可稽。足見被告接受採
    訪時之陳述，已足以令在場媒體及自訴人知悉其用意係在指
    摘自訴人要其配合以捏造新聞，並非單純以無奈、嘲諷或自
    我調侃之語氣陳述，被告此部分所辯，尚難採信。
  (四)另被告辯稱：伊所言均為真實，因為當時跟拍記者曾對伊表
    示「中愷」有交代，叫伊好好配合後回家就沒事等語，可見
    該次跟拍係自訴人精心設計云云。惟查，自訴人於本院審理
    中自承當日跟拍被告之記者有二組，第一組共三名記者，包
    括攝影記者丁○○、甲○○及駕駛己○○，另一組支援跟拍
    記者共二名，包括丙○○及戊○○，並提出跟拍光碟二張供
    本院參辦。而本院於審理中勘驗第一組記者丁○○、甲○○
    及己○○跟拍被告過程之光碟，依光碟內容顯示被告與證人
    丁○○、甲○○及己○○接觸過程為：「一身穿灰色上衣之
    男子手持相機從一自小客車頭前方拍攝其車內，被告從後方
    踢該男子臀部一腳，並由後方抓住該男子將其向後拉開」、
    「被告以右手抓住上開灰衣男子之右手，該男子緩步向後退
    」、「被告以左手勾住上開灰衣男子之脖子，該男子以左手
    持相機並伸長手臂」、「被告以右手抓住上開灰衣男子之右
    手，兩人並在談話」、「一身穿黑色上衣、戴眼鏡之男子，
    從上開車牌號碼ＣＣ—五０七０號自小客車之駕駛座下車，
    並走向被告及灰衣男子，黑衣男子以右手抓住被告之左手，
    並與被告交談」，有本院九十六年十月二十二日勘驗筆錄一
    件附卷可稽。其中證人甲○○於本院審理中結證自承其為下
    車拍攝被告車內情形之灰衣男子，證人己○○於本院審理中
    亦結證自承其為下車走向被告與證人甲○○之黑色上衣、戴
    眼鏡之男子。嗣證人甲○○、丁○○及己○○返回採訪車後
    之對話內容為：「怎樣」、「他下車你怎麼沒有跟我講」、
    「你不知道他下車」、「我根本沒看到他下車」、「你不是
    對那個女生閃」、「我閃那個女生而以」、「他從你後面來
    你嚇一跳對不對」、「廢話」、「我怎麼知道你沒有看到他
    下車，我趕快沖倒後面拍」、「現在是怎樣」、「看不到」
    ；再者，被告進入其車內將車駛離後，三名記者於採訪車內
    之對話為：「有拍到女的嗎」、女的用手擋住了」、「我衝
    過去的時候，女的已經擋住臉」、「他不回家了」、「看這
    樣子不是要回家」、「那女的嚇死了」等情，有本院九十六
    年十月二十二日勘驗筆錄一件附卷可稽。另證人丁○○、甲○○及己○○與被告接觸拍照後，即與被告駕車在公路上相
    互追逐，依光碟內容顯示：「在高速公路上，壹週刊記者開
    車沿路從後方跟拍被告駕駛之車輛（車號詳卷），前方被告
    駕駛之車輛試圖甩開後方跟拍車輛，後方跟拍車輛亦路肩超
    車繼續跟拍」，此有本院九十六年十二月十日勘驗筆錄一件
    存卷供參。又自訴人派遣支援之二名記者即丙○○及戊○○
    接續跟拍被告至一定點，依光碟內容顯示，被告坐於駕駛座
    上與拍攝之人交談，被告陳稱：「不要再拍了好嗎，太過份
    」、「有什麼好拍的」、「跟跟跟」、「一台跟完又來一台
    」，一名男子表示：「好好，ｏｋ，謝謝」等情，有本院九
    十六年十月二十二日勘驗筆錄一件存卷供參。可見當日跟拍
    經過係證人甲○○下車欲拍攝被告車內是否有其他友人，被
    告發現後，內心突感驚嚇、緊張與憤怒，立刻有阻擋及排除
    記者跟拍之動作，證人己○○見狀下車加入被告及證人甲○○之交談，證人丁○○則負責掌鏡拍攝，隨後被告旋即駕車
    離去，並與該三名記者在公路上相互追逐，嗣後亦對前來支
    援之二名記者嚴正表達反對跟拍之言論。則以被告當時受驚
    表情自然，並有與三名記者飛車追逐及以憤怒語氣對記者表
    達反對跟拍言語等情，顯見其對於自訴人跟拍一事，事先應
    不知情，亦無其所謂配合演出之舉。
  (五)又證人甲○○於本院審理中結證略稱：「我們長官郝志萍於
    當天指示我跟拍被告」、「拍照時，乙○○在我背後之麵攤
    ，所以我沒有告訴他我是記者」、「但是我們裝備很充足，
    被告有說叫我們不要太過份，我主觀上認為他應該知道我是
    記者」、「我說這是工作關係，公司派我來跟拍他，我叫他
    不要衝動，因為他當時已經抓住我，要搶我相機」、「我被
    被告踹一腳並非事先安排」、「長官沒有說去跟拍被告是跟
    被告安排好配合演出」、「沒有安排導演組或其他演員來拍
    攝這次畫面」、「我沒有聽到己○○說『中愷』這個名字，
    要被告配合演出」等語（見本院卷第八七至八九頁）。另證
    人己○○於本院審理中結證稱：「我知道被告認識『中愷』
    ，『中愷』全名叫做朱中愷，他之前在壹週刊，他的職稱是
    記者」、「我看到被告沒有辦法控制他的情緒，我有拍被告
    之肩膀，我是要告訴他有什麼事事後再去問朱中愷，因為被
    告提出當下所有拍攝的東西都要處理掉，這不是我們可以作
    決定的，因為過去我知道朱中愷認識被告及包小柏，我個人
    覺得他可能願意聽朱中愷之意見，才會提到『中愷』」、「
    我是要他事後去聽朱中愷之意見，因為我認為他認識朱中愷
    ，他事後可以回去聽朱中愷之意見，因為被告被拍到，不能
    控制自己，我要他冷靜他不能接受，但是我提到朱中愷，他
    就愣住，所以我可以合理相信朱中愷可以緩和他的情緒」、
    「因為九十六年七月十九日凌晨一點半到兩點，我與同事通
    電話聽到同事說被告在ＰＵＢ裡面，我知道他前一天就已經
    被跟蹤，後來朱中愷又跟我通電話，我有大概跟他提到被告
    在ＰＵＢ喝酒被跟拍的事情，朱中愷就提到被告之事情，所
    以我覺得被告應該與朱中愷熟悉，可以跟他溝通，我當天才
    會反應要被告跟朱中愷聯絡」、「我有按慣例對被告說只要
    回家就沒事，但我沒有說要他配合一點，因為說配合一點是
    很奇怪的事」、「那是一個工作上之常理判斷，我也不希望
    他離開現場後，再節外生枝」、「長官沒有說當天是跟被告
    先安排好，有安排導演組及演員來拍攝當天畫面，也絕不可
    能」、「甲○○被被告踢一腳及我下車跟被告交談都不是事
    先安排」、「當天出班不是受『中愷』指派」等語（見本院
    卷第九一至九四頁）。又證人丁○○於本院審理中結證稱：
    「當天是主管郝志萍同時傳簡訊給我及甲○○指示跟拍被告
    」、「出班前長官沒有向我們表示這次任務是安排好的，沒
    有導演組及演員配合演出」等語（見本院卷第九四至九六頁
    ）。則綜合上開三名證人之證詞，可知當日跟拍被告之任務
    ，係案外人郝志萍指示三名證人為之，並非被告所稱之「中
    愷」即案外人朱中愷所指示，而被告於發現當時，衡情已知
    悉該三名人士為記者，另證人己○○於本院審理中雖自承曾
    向被告提及「中愷」即朱中愷，但朱中愷當時並非任職於自
    訴人處，亦無相關證據證明朱中愷與自訴人指示三名記者跟
    拍被告之事有何關連，實難僅以證人己○○曾向被告提及「
    中愷」，即可推論當日係自訴人要求被告配合演出拍攝。故
    被告辯稱其所指摘之事為真實云云，並無相當證據足以佐憑
    ，且被告亦無相當理由確信其所述之事為真實，則其就此於
    接受媒體記者採訪時公開以言語加以指摘，自難謂係出於善
    意為之。
  (六)綜上所述，被告於前揭時地接受記者採訪時，以「我想這就
    是配合演出吧」、「那壹週刊這方面呢，這個這個導演組、
    各方面都安排的還不錯」、「一路來，都有一台ＤＶ拍得很
    清楚，如果要還原整個的事實，請他提供ＤＶ，大家就可以
    一目了然」等言語指摘自訴人，使觀看該則新聞之不特定大
    眾得以共見共聞，主觀上已有散布於眾之意圖，且其用語亦
    足使一般人對於自訴人之名譽產生負面評價，致毀損、貶抑
    自訴人之名譽，又被告就其所指摘之事，迄今不能舉證為真
    實，亦無相當理由確信其所述屬實，顯見其主觀上應有誹謗
    自訴人名譽之「惡意」，難認其係以善意發表言論，揆諸前
    開說明，自無刑法第三百十條第三項前段及第三百十一條規
    定之適用。是本件事證明確，被告犯行洵堪認定，應予依法
    論科。
二、按刑法第三百十條之誹謗罪，須行為人意圖散布於眾，而指
    摘或傳述足以毀損他人名譽之事，為其構成之要件，所謂「
    散布於眾」，係指散播傳布於不特定人或多數人，使大眾得
    以知悉其內容而言；而刑法第三百十三條之妨害信用罪，則
    係以行為人散布流言或以詐術損害他人之信用為其構成要件
    ，所謂「散布流言」即將無稽之言，廣為散布於眾，俾眾週
    知之意，是刑法上開誹謗罪，係以行為人向不特定人或多數
    人散布指摘足以毀損他人名譽之事，而妨害信用罪，則係將
    無稽之言散布於眾損害他人之信用，始克相當。查被告於前
    揭時地接受記者採訪時陳述上開言語指摘自訴人，使不特定
    大眾得以共見共聞，主觀上已有散布於眾之意圖，且其用語
    亦足使通常智識程度之人認為係自訴人要求被告配合演出，
    影射自訴人捏造新聞，對於自訴人之名譽造成負面影響，致
    毀損、貶抑自訴人之名譽，主觀上顯有誹謗自訴人之故意，
    且就其所指摘之事，迄今不能舉證為真實，也無相當理由確
    信其所述屬實，是核其所為，係犯刑法第三百十條第一項之
    誹謗罪。但被告並非將無稽之言散布於眾而損害他人之信用
    ，故自訴意旨認被告此部分亦涉犯刑法第三百十三條之妨害
    信用罪，容有誤會，併此敘明。爰審酌被告明知自訴人為一
    知名媒體業者，自詡誠實報導為其核心價值，竟以上開不實
    言論指摘自訴人，影射自訴人捏造新聞，已足使社會大眾對
    於自訴人產生負面評價，影響自訴人之名譽，惟斟酌其前無
    犯罪紀錄，素行良好，雖然身為藝人，易成媒體追逐焦點，
    然自訴人派員以跟拍方式取得新聞，亦相當程度妨害其隱私
    權，其陳述上開言論非無反制及抗議之意，犯罪動機、手段
    尚稱單純，並斟酌其生活狀況及犯罪後態度等一切情狀，量
    處如主文所示之刑，並諭知易科罰金折算標準，以示懲儆。
三、至自訴人自訴被告於九十五年七月二十六日召開記者會陳稱
    ：「被三名彪形大漢包圍，才採取自衛動作」等言論，亦涉
    犯刑法第三百十條之誹謗罪及同法第三百十三條之妨害信用
    罪部分，因自訴人於本院審理中撤回此部分之自訴，有本院
    九十七年三月三日審判筆錄一件附卷可稽，故此部分業已喪
    失訴訟繫屬，本院爰不併審理，附此敘明。
據上論斷，應依刑事訴訟法第三百四十三條、第二百八十四條之
一、第二百九十九條第一項前段，刑法第三百十條第一項、刑法
第四十一條第一項前段，刑法施行法第一條之一，判決如主文。
中    華    民    國    97    年    4     月    3     日
                  刑事第十三庭法  官  郭顏毓
以上正本證明與原本無異。
如不服本判決，應於判決送達後10日內，向本院提出上訴狀。
                              書記官  潘文賢
中    華    民    國    97    年    4     月    7     日
附錄本案論罪科刑法條全文：
刑法第三百十條
意圖散布於眾，而指摘或傳述足以毀損他人名譽之事者，為誹謗
罪，處一年以下有期徒刑、拘役或五百元以下罰金。
散布文字、圖畫犯前項之罪者，處二年以下有期徒刑、拘役或一
千元以下罰金。
對於所誹謗之事，能證明其為真實者，不罰。但涉於私德而與公
共利益無關者，不在此限。


司法院資訊處製作；財團法人民間司法改革基金會備份。
